【裁判字號】    95,判,929
【裁判日期】    950622
【裁判案由】    營利事業所得稅
【裁判全文】
最  高  行  政  法  院  判  決
                                     95年度判字第00929號
上  訴  人  花旗證券股份有限公司
代  表  人  甲○○
訴訟代理人  許祺昌
被 上訴 人  財政部臺北市國稅局
代  表  人  張盛和
上列當事人間因營利事業所得稅事件，上訴人對於中華民國94年
1月6日臺北高等行政法院92年度訴字第3334號判決，提起上訴，
本院判決如下：
    主  文
上訴駁回。
上訴審訴訟費用由上訴人負擔。
    理  由
本件上訴人在原審起訴主張：上訴人民國89年度營利事業所得稅
結算申報，原列報自營部門證券交易所得為虧損新臺幣（下同）
124,223,703元，課稅所得額73,722,135元，被上訴人初查調增
其可直接歸屬自營部門之營業費用4,930,957元，另核定自營部
門出售有價證券收入應分攤管理費用8,191,957元及利息支出12,
931,560元，股利收入應分攤營業、管理費用2,366元，核定證券
交易所得為虧損150,280,543元，課稅所得額為99,778,975元。
惟上訴人為綜合證券商，營運資金均為統籌運用，並無專案借款
，申報利息收入遠大於利息支出，且均屬不可直接明確歸屬之性
質，依財政部85年8月9日台財稅第851914404號函釋規定，利息
支出均應列為應稅收入項下減除，無須計算分攤；至於自營部門
免稅業務及應稅業務之費用分攤，應依上開函釋以辦公室面積、
部門直接員工人數或部門直接薪資之比率計算；被上訴人未將短
期票券利息收入及依法提列保證金之利息收入加計於營業外利息
收入，且於計算全體可動用資金時，未將出售附買回債券（RP）
所取得之資金計入，均有違誤等情，爰請判決將訴願決定及原處
分均撤銷。
被上訴人則以：本件營業費用部分，上訴人本期可直接歸屬自營
部門之營業費用為31,170,832元，無法明確歸屬者為8,195,965
元，按出售有價證券收益及股利收入占全部自營部門營業收入比
例分攤出售有價證券可直接歸屬費用31,157,117元（調增4,930,
957元）、無法直接歸屬費用8,191,957元，股利收入分攤可直接
歸屬費用1,870元，無法直接歸屬費用496元。本件利息支出部分
，則以會計師自行計算自營部門購買有價證券平均動用資金占全
體可運用資金比例為125.66%，因自營部門占全體可運用資金超
過百分之百，利息收支差額應全數轉列免稅之證券交易所得計算
分攤，其中申報利息收入6,170,158元係包含經營證券業務依法
需提列營業保證金、交割結算基金、櫃檯買賣中心圈存、等殖準
備金及公會自律基金等利息收入計5,751,136元，應併入經紀部
門計算營業收入，乃予減除後以其餘額419,022元與利息支出13,
350,582元比較，按其差額核定自營部門應分攤利息支出為12,93
1,560元，全數轉列免稅所得項下分攤，證券交易所得為虧損15
0,280,543元，並無不合等語，資為抗辯。
原審斟酌全辯論意旨及調查證據之結果，以上訴人為綜合證券商
，其經紀、承銷、自營等各部門之組織架構及業務明確，各該部
門因經營其部門業務所發生之相關費用，自應個別歸屬於其部門
收支損益項下之營業費用認列，僅管理部門之損失費用因無法明
確歸屬，始可按其費用性質，分別依部門員工薪資、員工人數或
辦公室使用面積等作為分攤基礎。故就上訴人自營部門免稅業務
及應稅業務之費用分攤基礎，並無財政部85年8月9日臺財稅第85
1914404號函釋就不同部門間費用分攤基礎所為規定之適用，被
上訴人自得依財政部83年2月8日臺財稅第000000000號函釋意旨
，以其可直接歸屬自營部門費用31,170,832元、無法明確歸屬費
用8,195,965元，按免稅之出售有價證券收益及股利收入占全部
自營部門營業收入比例計算，分攤可直接歸屬自營部門免稅之證
券交易收入及股利收入之費用31,158,987元、無法直接歸屬之費
用8,192,453元。關於其利息支出分攤部分，上訴人申報非營業
收入項下之利息收入6,170,158元，其中包含經營證券業務依法
應提列之營業保證金、交割結算金、櫃檯買賣中心圈存、等殖準
備金、公會自律基金等利息收入計5,751,136元，應屬經紀部門
之營業收入，被上訴人自應予以減除。又短期票券利息收入依法
不計入營利事業所得額，且與營業無關，亦不可動用，僅有收入
而無支出，自不得併計非營業收入項下之利息收入加總，況上開
財政部85年函釋並未就短期票券利息收入准予併入利息內加總比
較，被上訴人未予加計，自無不合。至於自營部門購買有價證券
平均動用資金占全體可運用資金之比例，依上訴人簽證會計師自
行計算為125.66%，而附買回債券 (RP)交易，係將債券出售予客
戶，約定於特定期間後按議定之到期金額買回之交易，其性質係
屬買賣行為，上訴人所稱出售RP取得之資金係供買回之準備金，
自非可運用資金，是被上訴人以其自營部門占全體可運用資金超
過百分之百，將利息收支差額12,931,560元，全數轉列免稅證券
交易所得項下分攤，亦無不合。本件原處分及訴願決定均無違誤
，上訴人仍執前詞聲請撤銷，為無理由，因將上訴人在原審之訴
駁回。
上訴意旨略謂：(1)無法明確歸屬之營業費用，究竟應適用83年2
月8日台財稅第000000000號函釋，或適用85年8月9日台財稅第85
1914404號函釋予以規範始為妥適，亦即究應以上訴人所主張之
「所得比」或被上訴人所主張之「收入比」，作為分攤自營部門
營業費用之標準，原判決理由對於兩造此部分之主張疏漏未論，
有判決不備理由之違誤。依照85年函釋意旨，係在找出一個更合
理之分攤基礎，藉以分攤應稅及免稅業務之營業費用，而非僅止
於分攤不同部門間之營業費用。上訴人自營部門兼營應稅及免稅
之業務，其營業費用自應按經營應稅及免稅業務之比例分攤始符
法制。然原判決理由顯然忽略營業費用應按應稅、免稅業務之性
質進行分攤之原則，而將財政部85年函釋限縮在不同部門間才有
分攤之適用，認事用法有判決不適用法規或適用法規不當之違誤
。(2)被上訴人將上開85年函釋，所謂「無法明確歸屬者，如利
息收入大於利息支出，則全部利息支出得在課稅所得項下減除．
．．」侷限於「無法明確歸屬之利息收入」大於「無法明確歸屬
之利息支出」，實係誤解所得稅法第24條之成本收入配合原則。
所謂「歸屬」係指該筆支出應歸屬於相對應之應稅或免稅收入之
謂，故所謂「無法明確歸屬」，於所得稅法第24條之意旨下，應
僅有「成本費用」方可否歸屬之適用。至於收入部分，來源明確
，依法本可認定為應稅或免稅，自不生可否明確歸屬之問題。職
是，「無法明確歸屬之利息收入」實際上並不存在。原判決認定
利息收入若區分為可明確歸屬與否，有判決適用法規不當之違誤
。原判決對上訴人上開主張恝置不論，復未說明不採之理由，有
判決不備理由之違誤。(3)關於買賣有價證券利息支出之分攤，
財政部85年函釋與83年函釋，是以其適用行業之差異別，而異其
基準。上訴人係遵循有關法令規定而繳存營業保證金、交割結算
基金、櫃檯買賣中心圈存、等殖準備金、公會自律基金，並非以
繳存保證金牟取營利之營業行為。雖因繳存上開保證金而產生利
息收入，但此項利息收入之性質實與銀行存款產生之利息收入無
異，應屬「無法明確歸屬」之利息收入。原判決將非專屬於證券
商之債券利息收入列為「可明確歸屬」者，有論理之違誤。(4)
85年函釋意旨，在藉由利息收入之數額以觀察資金狀態，而與該
資金所承受完稅方式，全然無關。原判決以該項利息收入不計入
營利事業所得額，且與營業無關，亦不可動用，僅有收入而無支
出為由，認為該項利息收入無85年函釋之適用，顯係誤解所得稅
法第24條第2項規定，又未適用85年函釋之規定，即有判決不適
用法規或是用不當之違誤。(5)全體可運用資金係指全公司之資
金來源，自應等於資金使用之「去路」。其中購買有價證券，僅
係消化資金去路之方式之一，故而購買有價證券部分動用之資金
，自應小於全體可運用資金，即「免稅業務資金動用比」之比值
應小於1，始合乎一般之經驗法則。被上訴人所依據之比值竟大
於1，顯然有錯誤。原判決未予查明，逕予採認，顯然並未針對
事實作充分調查，有違行政訴訟法第125條第1項職權調查事實原
則云云。
本院查：按「營利事業所得之計算，以其本年度收入總額減除各
項成本費用、損失及稅捐後之純益額為所得額。」「自中華民國
79年1月1日起，證券交易所得停止課徵所得稅．．．」分別為行
為時所得稅法第24條第1項、及第4條之1所明定。次按「．．．
三以有價證券買賣為專業之營利事業，其營業費用及借款利息，
除可合理明確歸屬者得個別歸屬認列外，應按核定有價證券出售
收入、投資收益、債券利息收入及其他營業收入比例，計算有價
證券出售部分應分攤之費用及利息，自有價證券出售收入項下減
除。」又「．．．以有價證券買賣為專業之營利事業，其屬兼含
經營證券交易法第15條規定3種證券業務之綜合證券商部分之分
攤原則補充核釋如下：1.營業費用部分：其可明確歸屬者，得依
個別歸屬認列；無法明確歸屬者，得依費用性質，分別選擇依部
門薪資、員工人數或辦公室使用面積等作為合理歸屬之分攤基礎
，計算有價證券出售部分應分攤之費用，不得在課稅所得項下減
除。惟其分攤方式經選定後，前後期應一致，不得變更。2.利息
支出部分：其可明確歸屬者，得依個別歸屬認列；無法明確歸屬
者，如利息收入大於利息支出，則全部利息支出得在課稅所得項
下減除；如利息收入小於利息支出，其利息收支差額應以購買有
價證券平均動用資金，占全體可運用資金比例作為合理歸屬之分
攤基礎，計算有價證券出售部分應分攤之利息，不得在課稅所得
項下減除。所稱全體可運用資金，包括自有資金及借入資金；所
稱自有資金，係指淨值總額減除固定資產淨額及存出保證金後之
餘額；所稱比例計算，採月平均餘額計算之。」分別為財政部83
年2月8日台財稅第000000000號及85年8月9日台財稅第851914404
號函釋在案。上開函釋皆在闡明出售有價證券部分應分攤營業費
用及利息支出之原則，係財政部本於中央財稅主管機關職權，就
所得稅法第4條之1證券交易所得免納所得稅之立法意旨及同法第
24條第1項有關營利事業所得計算之規定所作之解釋，核與所得
稅法之相關規定無違，自應適用。上開85年函釋本在補充核釋綜
合證券商於證券交易所得停止課徵所得稅期間從事有價證券買賣
，其營業費用及利息支出之分攤原則，惟該函釋只能將無法明確
歸屬之費用，依費用性質，分別選擇依「部門薪資」、「員工人
數」或「辦公室使用面積」等作為合理歸屬之分攤基礎，計算有
價證券出售部分應分攤之費用，不得在課稅所得項下減除。準此
，如其自營部門（出售證券）本身仍有課稅所得與免稅所得而發
生無法明確歸屬之費用時，即應適用83年函釋之收入比例予以分
攤。原判決以上訴人為綜合證券商，其經紀、承銷、自營等各部
門之組織架構及業務明確，各該部門因經營其部門業務所發生之
相關費用，自應個別歸屬於其部門收支損益項下之營業費用認列
，僅管理部門之損失費用因無法明確歸屬，始可按其費用性質，
分別依部門員工薪資、員工人數或辦公室使用面積等作為分攤基
礎。故就上訴人自營部門免稅業務及應稅業務之費用分攤基礎，
並無財政部85年函釋就不同部門間費用分攤基礎所為規定之適用
，被上訴人依財政部83年函釋意旨，以其可直接歸屬自營部門費
用、無法明確歸屬費用，按免稅之出售有價證券收益及股利收入
占全部自營部門營業收入比例計算其分攤之費用，自無不合。關
於利息支出分攤部分，上訴人申報非營業收入項下之利息收入，
包含經營證券業務依法應提列之營業保證金、交割結算金、櫃檯
買賣中心圈存、等殖準備金、公會自律基金等利息收入，應屬經
紀部門之營業收入，自應予以減除；又短期票券利息收入依法不
計入營利事業所得額，且與營業無關，亦不可動用，僅有收入而
無支出，自不得併計非營業收入項下之利息收入加總。至於自營
部門購買有價證券平均動用資金占全體可運用資金之比例，係依
上訴人簽證會計師自行計算為125.66%，而附買回債券 (RP)交易
，係將債券出售予客戶，約定於特定期間後按議定之到期金額買
回之交易，其性質係屬買賣行為，上訴人所稱出售RP取得之資金
係供買回之準備金，自非可運用資金，是被上訴人以其自營部門
占全體可運用資金超過百分之百，將利息收支差額全數轉列免稅
證券交易所得項下分攤，亦無不合，因將訴願決定及原處分均予
維持，駁回上訴人之訴，經核原判決所引所得稅法第4條之1及第
24條第1項規定，以及上開財政部83年及85年函釋，並無上訴理
由所指判決不適用法規或適用法規不當及判決不備理由之違背法
令情事。上訴論旨，仍執前詞，無非就原審認定事實之職權行使
事項，任加爭執，並就其一己對於上開財政部83年及85年函釋之
歧異見解，指摘原判決違誤，求予廢棄，難認有理由，應予駁回
。
據上論結，本件上訴為無理由，爰依行政訴訟法第255條第1項、
第98條第3項前段，判決如主文。
中    華    民    國    95    年    6     月    22    日
                  第二庭審判長法  官  廖  政  雄
                              法  官  林  清  祥
                              法  官  鍾  耀  光
                              法  官  姜  仁  脩
                              法  官  胡  國  棟
以  上  正  本  證  明  與  原  本  無  異
中    華    民    國    95    年    6     月    22    日
                              書記官  蘇  金  全


司法院資訊處製作；財團法人民間司法改革基金會備份。
